臺灣新竹地方法院民事判決　九十年度竹簡字第四六二號
　　原　　　告　　宋正男即甲○○○○○事務所
　　法定代理人　　乙○○
右當事人間請求給付票款事件，本院判決如左：
    主      文
被告應給付原告新台幣佰萬元，及自民國九十年七月十二日起至清償日止，按年息
百分之六計算之利息。
訴訟費用由被告負擔。
本判決得假執行，但被告如於假執行程序實施前，以新台幣參佰萬元為原告預供擔保
，得免為假執行。
    事      實
壹、原告方面：
一、聲明：
（一）被告應給付原告新台幣（下同）三百萬元及自支付命令送達之翌日起（即九十
      年七月十二日）至清償日止按年息百分之六計算之利息。
（二）訴訟費用由被告負擔。
（三）請依職權宣告假執行。
二、陳述：
（一）緣原告持有被告簽發發票日為民國（下同）八十九年十二月十日、付款人玉山
      商業銀行新竹分行、帳號000000000號、票號ＡＤ0000000號
      、面額新台幣三百萬元之支票乙紙，原告於法定期限內多次提示均遭退票，有
      支票及退票理由單可稽，幾經向被告催索，均未獲置理，爰起訴請求被告給付
      票款。
（二）對被告答辯之陳述：
　１、程序方面：甲○○○○○事務所係原告獨資設立，有建築師開業証書可稽，原
      告之當事人資格，自無問題。
  ２、原告取得系爭支票之始末：
      被告於坐落屏東縣屏東市○街段○○段五六三、五六四、五六五、五六六等地
      號即台灣汽車客運股份有限公司及社團法人中國國民黨所有土地上計劃興建地
      上十二層地下三層之站前廣場大廈，於八十六年間委託原告設計，原告趕於容
      積率實施前之八十六年十二月廿九日完成設計並向屏東縣政府建管課提出申請
      ，於八十七年七月卅一日獲准發給建築執照。被告取得建築執照後，因容積率
      實施期間延後，被告有意拖延開工，應付給原告其餘之酬金亦不為給付，經原
      告一再催討，始於八十七年八月十二日補訂委託契約書，以資安撫，但酬金仍
      遲遲不為給付，至八十八年四月卅一日原執照失效，至同年五月間，被告得悉
      容積率即將實施，又要求原告重新申請建照，原告乃於同年五月十二日提出申
      請，並於同年十一月九日獲准發給，詎被告取得第二次之建築執照後，遲至八
      十九年九月五日始又簽發八十九年十一月十五日到期，面額二百萬元之支票交
      付，餘款約定於取得使用執照時再付，詎上開支票於將屆期前，被告又以無資
      金為由取回，為補貼原告利息，另簽發八十九年十二月十日到期面額三百萬元
      之支票，換回上開二百萬元之支票，詎系爭支票屆期提示，又未兌現，原告迫
      不得已提起本訴。
  ３、兩造於八十七年八月十二日始簽立委託契約書之緣由：
      系爭工程之設計，被告於八十六年間即已委任原告處理，當時並已先付定金一
      百二十萬元，惟並未簽立委託契約書。因容積率新制原訂於八十七年實施，而
      新制之容積率對建蔽率有較嚴格之規定亦即容許建坪之面積較舊制為少，被告
      即要求原告趕於新制實施前之八十六年底提出建造執照之申請，此為八十六年
      底申請建照之因。被告取得建築執照後，因容積率新制之實施期間延後，被告
      有意拖延開工，應付給原告之其餘款項亦遲遲不為給付。因被告一再推託，原
      告曾向被告表示兩造之前並未訂立書面契約，若日後被告不認帳，原告將無從
      追討。被告因欲要求原告協助辦理建築執照延期之事宜，遂於八十七年八月十
      二日與原告補訂委託契約書，以資安撫原告同時要求原告協助辦理申請建築執
      照延期之事宜，此為兩造補簽契約書之緣由。
  ４、原告已依委託契約書履行完成應為之工作：
      依兩造簽訂之委任契約第一條約定，原告受託事項為一查勘建築基地；二擬定
      勘測規劃圖及簡略說明書；三製繪詳細設計施工圖樣及編訂施工說明書；四代
      請建築執照，至於建築師之酬金為四百六十三萬元，其給付方法除先付定金一
      百二十萬元外，餘額於取得建築執照時付清，同契約第二、三條訂定甚明。原
      告早於八十七年七月卅一日取得建造執照，該執照及所附設計圖說均已交給被
      告，不論被告是否願意開工，被告依約即有付清酬金之義務，詎被告故意拖延
      開工，致原執照失效後，要求再度提出申請，之後執照之申請仍使用原設計圖
      樣及施工說明書，結構計算書及配筋圖則另委請結構技師李武駿設計，有關作
      業則由被告主導，除由原告簽証及補件說明外，所有申報手續，均由被告法定
      代理人乙○○會同當地承辦該項業務之蘇倍淑、黃清雯親自辦理，所有規費及
      其他費用亦由被告直接交給蘇倍淑，八十八年十二月九日獲發建照（核准字號
      第七九四二號）時，亦由乙○○與黃清雯親自前往領取，所有平面圖、剖面圖
      、設計圖、結構設計圖及結構計算書，均由被告取得保管。按申報開工被告須
      提出消防主管機關及電力公司核准之文件，而消防主管機關及電力公司之核准
      須先審查設計圖及施工說明書，被告既已申報開工，當然持有設計圖及其他圖
      說文件，被告既主張其雖已申報開工但未取得上開資料，則被告應就其上開反
      於常態主張之變態事實負舉證責任。
  ５、關於八十九年九月五日之協議書：
      被告就委任餘款遲遲不願給付，嗣經原告一再催討，被告始於八十九年九月五
      日簽發同年十一月十五日到期、面額二百萬元之支票交付，同時要求原告簽署
      協議書，因原告經屢次催償後，始好不容易得到被告允諾支付部分價款，故並
      未注意協議書上之記載為何，此應予敘明。而依被告提出之協議書上之記載：
      「茲領到億鑫建設公司建築師費新台幣貳佰萬元正，尚欠餘款於使用執照核發
      時支付此款，建築師同時配合開工手續，及變更設計（酌收工本費）並付磁片
      及原圖（含副本）。」，被告於八十九年九月五日協調給付二百萬元時，雖要
      求原告在協議書上簽字，該協議書有無載明「應配合開工手續及變更設計並付
      磁片及原圖」等字樣，因被告未交付該協議書，原告並不清楚，縱令有上開記
      載，被告早已取得建築執照及有關圖說，原告並於取得二百萬元支票同時交付
      磁片，且配合被告於八十九年九月十六日申報開工（文號第一八六號），今辯
      稱伊尚未取得磁片及原圖云云，純屬推卸之詞，況被告為取得備份之結構設計
      圖，曾於八十九年八月間，直接向結構設計師李武駿索取，由結構技師助理詹
      立忠親自交付。依約被告本應再給付原告三百四十三萬元，而依右開協議書之
      記載，該二百萬元之款項乃被告先行支付之部分款項，尚欠餘款則俟使用執照
      核發時支付，而原告配合開工手續，及變更設計（酌收工本費）並付磁片及原
      圖（含副本）等應係就被告給付尚欠餘款一百四十三萬元之約定。而系爭三百
      萬元票款係上開二百萬元票款之延續，並非協議書上所稱之「委託餘款」，被
      告抗辯於原告「配合開工手續，及變更設計（酌收工本費）並付磁片及原圖（
      含副本）」前，被告得拒絕給付系爭票款即委託餘款實有未合。又原告早於八
      十九年九月五日取得被告給付二百萬元之支票同時，已將磁片及原圖交付被告
      ，並簽署申報開工之文件，故被告得於八十九年九月十六日申報開工。被告主
      張原告當時未交付相關圖說等資料顯與常理相悖，且亦非實情，實無足採。再
      者，若謂被告尚未取得設計圖結構圖等有關文件抑或變更設計為該二百萬元之
      對價者，被告理應設法取回八十九年九月五日交付之二百萬元支票，何以事後
      尚肯交付三百萬元之支票，以換回上開支票，被告以未取得有關圖說作為拒付
      票款之辯詞，顯不足為採。
  ６、另請求命被告提出協議書正本以供核對是否與影本相符：
      按原告雖不否認協議書上原告之姓名為原告所簽，惟其內容如何，原告前已於
      準備書狀中表示因被告並未交付該協議書，原告並不清楚。經原告一再回想，
      至少得確定其中變更設計部分之協議應為變更設計費用另議，而非如被告所提
      之「變更設計（酌收工本費）」，是故被告提出之協議書內容是否與原告簽字
      時所載內容相同即不無可疑，而有調查核對之必要。
  ７、被告簽發系爭三百萬元支票予原告乃為換回前開立之二百萬元支票，並加上補
      貼原告近二年之利息而為：
      被告原簽發之二百萬元支票因恐原告屆期提示遭跳票，故商請原告抽票，因被
      告原係拖延二年始將原約定應給付之三百四十三萬元酬金給付一部份即二百萬
      元，竟又將退票，原告無法同意被告無理之要求，經協商除該二百萬元外，被
      告願再補貼二年來之利息，而由被告開立系爭面額三百萬元之支票予原告。補
      貼利息之說明：依兩造之委託契約書，所有報酬四百六十三萬元分二期給付，
      除定金一百二十萬元外，餘三百四十三萬元應於設計完成建照取得時付清（參
      契約書第三條後段）。又依契約書第一條約定，原告受委託辦理之事項為：查
      勘建築基地、擬定勘測規劃圖及簡略說明書、製繪詳細設計施工圖樣及編訂施
      工說明書、代請建築執照。原告依約於八十六年十二月間向屏東縣政府提出申
      請，並於八十七年七月卅一日獲准發給建造執照，依約被告應於八十七年七月
      卅一日取得建照時即將報酬餘款三百四十三萬元給付原告，然被告屢經催請，
      遲未處理。八十九年九月間，被告好不容易同意給付部分金額，雖僅係部分而
      非全部，但能獲給付部分，原告亦勉予同意接受，惟被告不僅要求僅先付二百
      萬元且係開立二個月餘以後之期票，而支票屆期竟又要求換票，原告無法同意
      被告無理之要求。按自八十七年七月三十一日取得第一張建照時迄至八十九年
      十一月，已經過二年又四月，原告要求補償利息，經協商除該二百萬元外，被
      告願再補貼二年來之利息，而由被告開立系爭面額三百萬元之支票予原告。
  ８、系爭工程無法進行乃非可歸責於原告之事由所致，被告以莫須有之理由拒絕給
      付報酬予原告實不應當：
      查被告興建大樓之基地，分別屬中國國民黨及台灣汽車客運股份有限公司所有
      ，地上舊建築物，原告早於八十七年七月間協助被告取得拆除執照，但被告因
      受景氣或其他原因，無意開工，故迄未拆除該地上建築物，原建築設計須於地
      上物拆除後，如遇地界不符，始有變更設計之問題發生，又被告為趕在實施容
      積率前提出申請，故起造人均為「億鑫建設開發股份有限公司」，此部份亦待
      被告與地主談妥條件後，辦理起造人名義變更，原告就此部分雖答應給予協助
      ，但該問題尚未發生，且非被告給付酬金之限制條件，今被告取得執照及圖說
      後，拖不拆除地上建物，申報開工後，又極盡拖延開工之能事，被告原以財力
      不足拖延給付酬金，今又以未取得有關圖說為由，拒付票款，殊屬無理。又系
      爭工程所在土地坐落位置分別為屏東縣屏東市○街段○○段五六三、五六四、
      五六五、五六六地號共四筆。茲因被告另案於桃園地方法院起訴請求原告返還
      本件委任報酬，原告向上開土地所有人即社團法人中國國民黨（下稱國民黨）
      函詢，經國民黨函覆稱：系爭土地合建案「因億鑫公司無法解決五六四地號土
      地與蔡光輝先生分別持有二分之一所有權問題，致合建契約並未完成公證手續
      ，因此，該合建案無法繼續進行」，顯見系爭工程無法繼續乃非可歸責於原告
      之事由所致，被告以莫須有之理由拒絕給付報酬予原告實不應當。
  ９、另關於被告主張原告陳報之建築圖說僅有平面圖、剖面圖及立面圖等一節：
      原告所提出之圖說清單，其中平面圖、剖面圖及立面圖等乃由建築師繪圖，其
      餘則係由結構技師繪圖。圖說清單中，屬結構技師出具部分，原告當時取得之
      後連同結構計算書等，均已送交當地建管單位即屏東縣政府建設局供申請建築
      執照之用，原告並未留存，故無從提出。又上開圖說部分，依證人詹立忠之證
      述，被告曾請結構技師寄送副本予被告，則各項建築圖說，被告早已取得，並
      無如被告主張有短少之處。末查，被告前曾主張系爭工程屏東縣政府核發之第
      一張建築執照係原告於被告不知情之情形下偽造被告印章、印文所申請云云。
      惟查，若謂原告有偽造文書等重大違約情事，當其時雙方尚未簽立書面契約，
      且容積率新制亦已延後實施，被告大可就該建案另行委託他人設計，焉有可能
      復與原告補簽書面契約之理，執此一節，即足證被告上開主張非屬事實不足採
      信。
　　10.陳報申請建築執照應附具之資料：
      申請建築執照應附具之資料依據建築法之規定為：
      建築法第三十條：起造人申請建造執照或雜項執照時，應備具申請書、土地
        權利證明文件、工程圖樣及說明書。
      同法第三十一條規定：建造執照或雜項執照申請書，應載明左列事項：
      　Ａ、起造人之姓名、年齡、住址。起造人為法人者，其名稱及事務所。
        Ｂ、設計人之姓名、住址、所領證書字號及簽章。
        Ｃ、建築地址。
        Ｄ、基地面積、建築面積、基地面積與建築面積之百分比。
        Ｅ、建築物用途。
        Ｆ、工程概算。
        Ｇ、建築期限。
      同法第三十一條規定：工程圖樣及說明書應包括左列各款︰
      　Ａ、基地位置圖。
        Ｂ、地盤圖，其比例尺不得小於一千二百分之一。
        Ｃ、建築物之平面、立面、剖面圖，其比例尺不得小於二百分之一。
        Ｄ、建築物各部之尺寸構造及材料，其比例尺不得小於三十分之一。
        Ｅ、直轄巿、縣（巿）主管建築機關規定之必要結構計算書。
        Ｆ、直轄巿、縣（巿）主管建築機關規定之必要建築物設備圖說及設備計算
            書。
        Ｇ、新舊溝渠及出水方向。
        Ｈ、施工說明書。
　　　又依當時之台灣省建築管理規則第十一條之規定：
   　　 申請建造執照除依本法規定外，並應檢附左列文件：
　　　　Ａ、土地權利證明文件：土地登記簿謄本、地籍圖謄本、土地使用同意書（
　　　　限土地非自有者）。
　　　　Ｂ、工程圖樣：
　　　　　ａ基地位置圖：載明基地位置、方位、都市計畫土地使用分區或區域計畫
　　　　　土地使用編定及比例尺。
　　　　　ｂ地盤圖：載明基地之方位、地號及境界線、建築線、臨接道路之名稱及
　　　　　寬度、建築物之配置。
　　　　　ｃ配置圖：載明基地之方位、地形、四週道路、附近建築物情況（含層數
          及構造）、申請建築物之位置、騎樓、防火間隔、空地、基地標高、排水
          系統及排水方向。
  　　　　ｄ各層平面圖及屋頂平面圖：註明各部分之用途及尺寸，並標示新舊溝渠
　　　　　ｅ建築物立面圖：各向立面圖應以座向標示之，並註明碰撞間隔。
　　　　　ｆ剖面圖：註明建築物各部尺寸及所用材料。
　　　　　ｇ各層結構平面圖。結構詳圖：載明各部斷面大小及所用材料。但所附結
　　　　　構計算書業載明斷面大小及材料者，其結構詳圖得於開工前送主管建築機
　　　　　關備查。
　　　　　ｈ設備圖：載明本規則第三十三條所定建築物主要設備之配置。但電氣、
　　　　　給水、排水設計圖說得於開工前補送主管建築機關備查。
        Ｃ、結構計算書：
        　ａ二層以下跨度超過六公尺之鋼筋混凝土梁，應檢附該部分應力計算書。
          ｂ跨度超過十二公尺之鋼架構造，應檢附鋼架應力計算書。
          ｃ三層之鋼筋混凝土構造建築物，梁跨度超過五公尺者，應檢附結構計算
        　書。
          ｄ四樓以上建築物一律檢附結構計算書。
        Ｄ、實質鑽探報告書：建築技術規則建築構造編第六十四條規定之建築物或
            經主管建築機關認有必要者，應檢附地質鑽探報告書。
    　　Ｅ、建築線指定圖。
    　　Ｆ、其他有關文件：
          ａ使用共同壁者，應檢附協定書。
          ｂ起造人委託建築師辦理申請建築執照者，應檢附委託書。
    　    ｃ申請興建自用農舍者，應檢附自耕農身分證明書及無自用農舍證明書。
          ｄ增建者應檢附合法房屋證明文件。
          ｅ使用耕地者應檢附無耕地三七五租約證明書。
　　      ｆ辦理空地套繪所需之地籍套繪圖。
          ｇ依有關法令之規定檢附者。
      依照前揭建築相關法令之規定，申請建築執照時，各項建築圖說均應附具始得
　　　申請，系爭工程之建照早已核發，被告主張尚有部分圖說未經取得，並不實在
      。
　、陳報開工時應備之程序及資料：
    依據建築法第五十四條規定：起造人自領得建造執照或雜項執照之日起，應於
    　六個月內開工；並應於開工前，會同承造人及監造人將開工日期，連同姓名或
    　名稱、住址及證書字號及承造人之施工計畫書，申請該管主管建築機關備查。
    　起造人因故不能於前項期限內開工時，應敘明原因，申請展期。但展期不得超
    　過三個月，逾期執照作廢。第一項施工計畫書應包括之內容於建築管理規則中
   　 定之。
    又依台灣省建築管理規則第十一條之規定，下述文件如未於申請建照時附呈者
    　，得放寬於開工前送請主管機關備查：結構詳圖及設備圖中之電氣、給水、排
    　水設計圖說得於開工前補送主管建築機關備查（參該規則第十一條第一項第二
    　款第八、九目）。
    依前揭規定，開工前應由起造人會同承造人及監造人將開工日期，連同姓名或
　　　名稱、住址及證書字號及承造人之施工計畫書，申請該管主管建築機關備查。
    退步言之，縱使系爭工程有部分圖說未於申請建照時檢附，惟依台灣省建築管
　　　理規則之規定，亦應已於申報開工前補呈，系爭工程已然開工，所有圖說自早
　　　已交付被告無訛。
　12.、又就被告得否向建管機關聲請閱覽建築執照檢附之原圖並製作副本一節：
    按建築執照之申請人為起造人，法律並無限制起造人不得向建管機關聲請調閱
　　　原圖，應得准許。
    又據原告陳稱，建管機關對建築執照及其檢附之原圖之閱覽並複製之聲請，除
　　　非該建案相關人士之聲請須經審查外，均得獲准，謹陳明如上。
　、對被告法定代理人乙○○（下稱被告法代）出庭陳述之意見：
    依被告法代乙○○之陳述，在建築執照核發下來之後。依約被告即應給付全部
      委託餘額，足證原告主張被告有給付價款之義務屬實。
    被告法代乙○○之陳述除前開部分外均不實在：
      被告法代乙○○謂工程開工前之水電、消防係其找人施作，施作完成始申報開
      工，又謂原告未交付設計圖云云。惟查：依台灣省建築管理規則第十一條之規
      定，下述文件如未於申請建照時附呈者，得放寬於開工前送請主管機關備查：
      結構詳圖及設備圖中之電氣、給水、排水設計圖說得於開工前補送主管建築機
      關備查（參該規則第十一條第一項第二款第八、九目）。又依右開建築管理規
      則之規定，申報開工時，必須請消防及水電技師分別做好消防設計及水電設計
      圖，並以此設計圖送消防主管機關及電力公司審查核准後始得報准開工，而消
      防技師及水電技師則必須依據原告之設計圖始能從事其消防或水電之設計，被
      告法代乙○○既謂工程開工前之水電、消防係其找人施作，則焉有可能其手中
      無系爭工程之設計圖？再者，證人許煥章表示其曾看過建照、平面圖故依其專
      業意見建議被告變更設計，則若被告處無設計圖者，如何供證人參閱？被告法
      代乙○○又謂其不知可向主管機關之建管單位申請設計圖云云。惟查，被告法
      代自承其原先係作營造業，按營造業乃承作建築工程主體之營建部分，其謂不
      知得向主管機關申請設計圖，孰能相信？又被告法代乙○○先稱付二百萬元是
      經過協議要變更設計以後才付清餘額，又稱二百萬元改為三百萬元乃因原告沒
      作變更設計，而申報開工所需之水電、消防費用係由其墊付，因餘款本為三百
      四十三萬元，原告說含尾款開三百萬元即可云云。惟查：若謂二百萬元是變更
      設計以後才付抑或先付二百萬元餘款變更設計以後付，則在未完成變更設計之
      情形下，被告法代怎可能反而改開立其所稱含尾款之三百萬元支票予原告？依
      被告法代所陳，按照雙方契約，被告應於建照核發下來時即付清餘款（三百四
      十三萬元），則依約被告早應給付原告上開款項。原告焉有可能在被告已拖延
      近一年卻仍未給付分文餘款之情形下，未要求被告先給付部份或全部款項而同
      意另行先為被告處理變更設計之部分？執此一端即明其所言不實！綜上所述，
      足證被告法代所稱被告未取得設計圖云云並不實在，二百萬元抑或三百萬元均
      非變更設計之對價，與變更設計並無關聯。
　、對證人許煥章證詞之意見：
　    對證人表示曾看過建照、平面圖；建築師（即原告）認為前帳未付清，變更設
　　　計無法拿到現金未處理沒意見。惟否認證人所述被告僅取回收據副本及二百萬
　　　元是變更設計費用，理由：
    按證人表示其一向從事廣告代銷、營建業，顯見其社會閱歷豐富，就一般交易
      慣例，收受現金支票等應由收受人簽立收據收執存查應非常清楚，而系爭協議
      書乃原告收受二百萬元之收據，其正本衡情自係由被告法代乙○○交付二百萬
      元支票後收受，怎可能支票交付原告，收據正本卻由原告保留？而陪同前往之
      證人又怎可能對即將交付該案予其代銷之業主乙○○就此無任何建議而任憑被
      告法代僅取回收據副本？凡此均足見證人所述不實。
    又依證人所述，當時協調時，建築師（即原告）認為前帳未付清，不願處理變
      更設計問題，並稱建築師有要乙○○先付一些錢，乙○○則一再強調支票到期
      一定兌現，則在原告未取得分文委任報酬餘款之情形下，焉有可能同意以該二
      百萬元作為變更設計之費用，足證證人所稱該二百萬元乃變更設計之費用並不
      足採信。
    證人又稱協議書所載「尚欠餘款」是之前欠的一百餘萬元云云。惟查，被告所
      欠委任餘款係三百四十三萬元，若謂餘款係一百餘萬元勢必先前已給付二百萬
      元始有可能僅餘一百餘萬元，然兩造均不爭執在簽立協議書之前被告未給付之
      餘款為三百四十三萬元，此亦足證證人就兩造之款項清償問題並不清楚，僅因
      其關心的是變更設計之部分，故其主觀認為該二百萬元款項似係與變更設計有
      關，證人實際上並不清楚款項究係清償前欠抑或預付變更設計之費用，故關於
      該二百萬元之用途，應如證人之後所述其並不清楚。
    另領得建照後應於六個月內申報開工，並得展期一次三個月，逾期執照作廢。
      系爭工程第二次建照乃於八十八年十二月間所核發，致遲應於八十九年九月前
      申報開工，故協議書簽立當時係為申報開工，並非為辦理變更設計，證人稱該
      協議書乃為辦理變更設計而為與事實不符。
    再者，在使用執照申請之前均得變更設計，變更設計並非如證人所言有應立即
      辦理之急迫性：
      Ａ依建築法第五十三條規定：I直轄市、縣︵市︶主管建築機關，於發給建造
        執照或雜項執照時，應依照建築期限標準之規定，核定其建築期限；建築期
        限標準，由直轄市、縣︵市︶政府於建築管理規則中定之。II前項建築期限
        ，承造人因故未能如期完工時，得申請展期。但以二次為限，每次不得超過
        六個月，逾期執照作廢。
      Ｂ又依台灣省建築管理規則第二十四條規定，I縣︵市︶主管建築機關依本法
        第五十三條核定建築期限時，以三個月為基數，另依左列規定增加日數：一
        地下層每層四個月。二地面各樓層每層二個月。三雜項工程三個月。II前項
        建築期限，如因構造特殊、施工困難、工程鉅大或情形特殊顯有增加日數之
        必要者，得視實際需要，酌予增加。III第一項建築期限以開工之日起算。
      Ｃ系爭工程為地下三層、地上十二層之建物，依前開建築管理規則之規定，其
        建築期限至少為三十六個月亦即三年，系爭工程縱令被告有變更設計之希望
        ，亦無立即辦理之急迫必要。
      綜上，證人曾言及原告一再表示前帳未清，變更設計難以處理，並稱原告曾要
　　　求被告先付一些錢，足稽原告所言系爭票款與變更設計無對價關係屬實。
三、證據：提出建築執照影本、委託契約書影本、拆除執照影本、建築師執照影本各
    乙件及現場照片、社團法人中國國民黨函影本、世華聯合商業銀行存入票據撤回
    申請書影本為證。
乙、被告部分：
一、聲明：
（一）原告之訴駁回。
（二）訴訟費用由原告負擔。
（三）如為不利益之判決，請准提供擔保免為假執行。
二、陳述：
（一）原告訴請被告給付票款，無非以其持有被告簽發發票日為八十九年十二月十日
      ，票面金額三百萬元之支票，經提示而不獲兌現˙˙˙云云。惟查，系爭支票
      指名受款人為甲○○○○○事務所，且於票面註明「禁止背書轉讓」，則系爭
      支票之流通顯僅存於被告與甲○○○○○事務所之間，而原告乃以宋正男為名
      訴請被告給付，顯有當事人不適格之違法。
（二）退步言，縱認二者法律上人格同一，惟按「因契約互負債務者，於他方當事人
      未為對待給付前得拒絕自己之給付。」、「票據債務人不得以自己與發票人之
      前手間所存抗辨識事由對抗執票人」，民法第二百六十四條、票據法第十三條
      前段分別定有明文，則票據之直接前後手間，票據債務人仍得以票據收受之原
      因法律關係對抗執票人，合先敘明。查被告所以簽發系爭支票予甲○○○○○
      事務所，乃因被告於八十七年八月間委請甲○○○○○擔任設計及監造事宜，
      委託契約中除明列雙方權利義務外，並於契約第五條約定本契約條文有未詳盡
      處悉依建築師業務章則辦理，被告並給付一百二十萬之訂金。惟雙方嗣於八十
      九年九月五日另行簽立協議書就系爭設計案所餘款項另為約定，被告當日開立
      八十九年十一月十五日到期票面金額二百萬元之支票予甲○○○○○，宋建築
      師應即配合開工手續及變更設計，並給付磁片及原圖，剩餘款項則於使用執照
      核發時再行支付。
（三）經查依雙方契約第五條及建築師業務章則第五條之規定，受託建築師應依據勘
      測規劃圖說明辦理，如平面圖、剖面圖、一般設計圖、結構計算書及結構設計
      圖等圖說，依雙方契約及建築行規所示，原告應交付受託人建照副本及施工設
      計等圖說，被告始得依據圖說開工，惟原告拒未依約履行，迄今仍未交付建照
      副本圖示及結構設計圖予被告，遲延系爭工程之開工施做，致被告損失甚鉅，
      被告不堪拖延，乃於訴外人許煥章之協調見證下，雙方言明於原告履行兩造契
      約及八十九年九月五日之協議義務後，被告即給付所餘委託款項，被告則另行
      開立發票日為八十九年十二月十日票面金額三百萬元之支票一紙予原告，並抽
      回前所交付之二百萬元支票。
（四）被告不堪原告怠為履行，曾數度聲請調解，均經調解不成立，被告並即向原告
      表明解除兩造委託契約之意思表示，則原告訴請被告給付系爭工程設計之委託
      款項，更無所據。
（五）系爭三百萬元票款係兩造前開八十九年十一月十五日簽發票面金額二百萬元支
      票之延續，而被告給付票款之義務究竟與原告之何種義務居於對價關係，按兩
      造之協議書所載：「茲領到億鑫建設公司建築師費新台幣二百萬元，尚欠餘款
      於使用執照核發時支付此款，建築師同時配合開工手續即變更設計，並付磁片
      及原圖」，則依前後文義所示顯指原告領到億鑫公司二百萬建築師費之同時應
      即配合開工、變更設計˙˙˙等，非如原告所言「該兩百萬乃先行支付之部分
      款項，須被告支付剩餘款項一百四十三萬後，原告才配合開工手續及變更設計
      」云云。又依實務操作模式，原告所辯亦無可採，蓋實務上一般工程於建築執
      照核發後即開始動工興建，彼時建築師應即配合開工，給付設計原圖予業主，
      否則業主何得呈報開工並據圖施作？綜前，原告既自認系爭三百萬元之支票乃
      兩造前開八十九年十一月十五日簽發票面金額二百萬元支票之延續，而原告未
      依約交付完整圖說，致被告無從據圖動工於先，復未按工程進度完成監造義務
      於後，逕行請領委託款項，殊難未合。
（六）次就被告得否主張原告違約，合法解除兩造委任契約，拒絕給付票款等爭點說
      明如下：
  １、原告主張被告已取得所有之平面圖、剖面圖、設計圖、結構設計圖及結構計算
      書並於八十九年八月間自行自結構技師助理詹立忠取得˙˙˙云云，惟系爭圖
      說既係原告製成由被告自行取得，縱係完整圖說，亦難謂原告已盡依債務本指
      交付圖說予被告之契約義務。
  ２、按建築相關法規，業主須於建照核發下來後三至六個月申報開工，否則建照失
      其效力，為因應時效需求，常於建照核發三至六個月之期限內先行繳付部分文
      件，於行政程序完成申報開工之法定動作後，始於實際動工時要求建築師交付
      詳盡之配筋圖，是尚不得以行政程序上之申報開工獲准，逕論被告取得之圖示
      已屬完整，反之實際開工時並無檢附完整圖說，業主即無從估算工程配料之數
      量並據圖施作。經查，被告雖於八十九年九月十六日提示相關文件，申報開工
      獲准，被告首次向原告請領建築設計圖說時原告拒不交付，被告並無領得圖說
      ，被告嗣後屢次向原告催討無著後，自行取得部分圖說，惟該圖說中並無含配
      筋圖等圖說，致系爭工程延滯至今無從動工。被告於雙方之調解會上屢為催告
      並解約通知，依民法第二百五十四條、二百五十五條之規定，被告自得依法主
      張解除契約並拒行給付委託款項。
（七）被告之所以簽發係爭三百萬元支票，無非因兩造爭執迭生，被告用表解決誠意
      ，非謂給付遲延利息或默認原告並無違約之情，蓋兩造並無違約金約定，自無
      違約金計算之問題。
（八）證人詹立忠所證：「當有附配筋圖，惟卻無附計算書」˙˙˙云云。經查，被
      告否認有收受配筋圖之事實，蓋依兩造之協議，系爭工程仍須變更設計，是當
      時並無核送配筋圖之必要，證人所言與常理不符。又所謂計算書，係依債務本
      旨所應為之給付，配筋圖係俟計算書核計後始產生之資料，如無計算書即無配
      筋圖。依原告呈附本院之證物以觀，並無其清單所列之安全支撐圖、結構平面
      圖及配筋圖，如原告就本案爭執點所在之圖說，已完整掌握並如其所述已完整
      交予被告，則何以未能據實呈報？且依一般經驗法則及工程慣例推論，收圖自
      應有清點、檢閱並簽收之手續，是被告如確有自原告處收受相關圖示，原告自
      應持有被告簽收之收據至明，若原告未能舉證，其上開所述即無理由。又查，
      原告主張被告既已領得執照並申請開工，足證被告應已取得完整圖示˙˙˙云
      云。惟查，雖沒有原圖並不會影響到發照，足證被告領得建照之事實不足為原
      告確實履約之據。
三、證據：提出委託契約書影本、協議書及支票影本、建築師業務章則影本各乙件為
    證。
    理      由
一、本件原告主張被告於坐落屏東縣屏東市○街段○○段五六三、五六四、五六五、
    五六六等地號土地上計劃興建地上十二層地下三層之站前廣場大廈，於八十六年
    間委託原告設計，原告趕於容積率實施前之八十六年十二月二十九日完成設計並
    向屏東縣政府建管課提出申請，於八十七年七月卅一日獲准發給建築執照。被告
    取得建築執照後，因容積率實施期間延後，被告有意拖延開工，應付給原告其餘
    之酬金亦不為給付，經原告一再催討，始於八十七年八月十二日補訂委託契約書
    ，以資安撫，但酬金仍遲遲不為給付，至八十八年四月卅一日原執照失效，至同
    年五月間，被告得悉容積率即將實施，又要求原告重新申請建築執照，原告乃於
    同年五月十二日提出申請，並於同年十一月九日獲准發給，詎被告取得第二次之
    建築執照後，遲至八十九年九月五日始簽發八十九年十一月十五日到期，面額二
    百萬元之支票交付，餘款約定於取得使用執照時再付，詎上開支票於即將屆期時
    ，被告又以經濟困窘之詞拖延，要求換票並補貼原告利息，另簽發發票日為八十
    九年十二月十日、面額三百萬元、付款人為世華聯合商業銀行之支票（下稱系爭
    支票）一紙交予原告，換回上開二百萬元之支票，詎系爭支票屆期提示，又未兌
    現，為此依票據之法律關係請求被告給付票款等語。
二、被告則以，雖不否認系爭支票為其所簽發，惟被告所以簽發系爭支票予原告，乃
    因被告於八十七年八月間委請原告擔任設計及監造事宜，委託契約中除明列雙方
    權利義務外，並於契約第五條約定本契約條文有未詳盡處悉依建築師業務章則辦
    理，被告並給付一百二十萬之訂金。依雙方契約第五條及建築師業務章則第五條
    之規定，受託建築師應依據勘測規劃圖說明辦理，如平面圖、剖面圖、一般設計
    圖、結構計算書及結構設計圖等建築圖說，依雙方契約及建築行規所示，原告應
    交付受託人建照副本及施工設計等圖說，被告始得依圖開工，惟原告拒未依約履
    行，迄今仍未交付建照副本及結構設計圖予被告，被告不堪拖延，乃於訴外人許
    煥章之協調見證下，雙方言明於原告履行兩造契約及八十九年九月五日之協議義
    務後，被告即給付所餘委託款項，被告則另行開立系爭支票予原告，並抽回前所
    交付之二百萬元支票。系爭面額三百萬元之支票係兩造前開八十九年十一月十五
    日簽發票面金額二百萬元支票之延續，而按兩造於八十九年九月五日簽訂之協議
    書所載：「茲領到億鑫建設公司建築師費新台幣二百萬元，尚欠餘款於使用執照
    核發時支付此款，建築師同時配合開工手續及變更設計，並付磁片及原圖」，則
    依前後文義所示顯指原告領到億鑫公司二百萬元建築師費之同時應即配合開工、
    變更設計˙˙˙等，而被告嗣後屢次向原告催討無著後，自行取得部分圖說，惟
    該圖說中並無含配筋圖等圖說，致系爭工程延滯至今無從動工。被告於調解會上
    已為催告並為解約之通知，依民法第二百五十四、二百五十五條之規定，被告自
    得依法主張解除契約並拒絕給付委託款項等語置辯。
三、程序上之事項：甲○○○○○事務所係宋正男所獨資設立，有臺灣省建築師開業
    證書一紙附卷可佐（本院卷第五四頁），故甲○○○○○事務所與宋正男本人之
    人格同一，堪以認定。而系爭支票於受款人記載「甲○○○○○事務所」，並有
    禁止背書轉讓之字句，原告主張宋正男即甲○○○○○事務所係系爭支票之執票
    人，享有票據上之權利，並以宋正男即甲○○○○○事務所之名義起訴主張系爭
    支票票據上之權利，其於本件訴訟中自具備作為當事人之資格，被告抗辯認有當
    事人不適格之情形，應無所據，先予敘明。
四、查原告執有被告所簽發，以玉山商業銀行新竹分行為付款人，發票日為八十九年
    十二月十日，票面金額三百萬元之支票一紙，於九十年四月十一日為付款之提示
    ，不獲支付之事實，已據原告提出支票及退票理由單各一紙為證（本院卷第十二
    頁），並為被告所不爭執，堪信真實。
五、被告雖抗辯稱：原告並未依約繳交平面圖、剖面圖、一般設計圖、結構計算書及
    結構設計圖等建築圖說予被告，被告自得主張同時履行抗辯權及解除系爭委託契
    約，拒絕給付系爭支票款云云。惟查：
（一）按兩造所簽訂之委託契約書第一條、第二條、第三條、第五條分別載明：「建
      築師（即原告）受委託人（即被告）之委託辦理下列各項。一、查勘建築基地
      。二、擬定勘測規劃及簡略說明書。三、製繪詳細施工圖樣及編訂施工說明書
      。四、代請建築執照。」、「委託人應付給建築師之酬金肆佰陸拾參萬元」、
      「設計公費之付款辦法，第一期：委託人委託設計時應先付定金新台幣壹佰貳
      拾萬元。第二期：設計完成建照時付清餘額由桃園縣辦事處統一代收」、「本
      契約條文有未詳盡處悉依建築師業務章則辦理」等字樣。而依建築師業務章則
      第五條規定：「詳細設計事項規定如下：一、建築師應依據勘測規劃圖說辦理
      下列詳細設計圖樣：１、配置及屋外設施設計圖。２、平面圖、立面圖、剖面
      圖、一般設計圖。３、結構計算書及結構設計圖。４、給排水、空氣調節、電
      氣、瓦斯等建築設備。５、裝修表。其設計內容應能使營造業及其他設備廠商
      得以正確估價，按照施工。」，有上述委託契約書、建築師業務章則附卷可憑
      （本院卷第三○、三一頁），是被告委託原告處理之事務，包括「製繪詳細施
      工圖樣及編訂施工說明書」，而所謂詳細設計事項即上開建築師業務章則第五
      條所規定之事項，此設計內容必須使營造業及其他設備廠商得以正確估價，按
      圖施工至明。
（二）本件被告於坐落屏東縣屏東市○街段○○段五六三、五六四、五六五、五六六
      等地號土地上計劃興建地上十二層地下三層之站前廣場大廈，於八十六年間委
      託原告設計，約定總價四百六十三萬元，已給付原告定金一百二十萬元，原告
      完成設計後並向屏東縣政府建管課提出申請，於八十七年七月卅一日獲准發給
      建築執照。被告取得建築執照後，始於八十七年八月十二日與原告補訂委託契
      約書，至八十八年四月卅一日原建築執照失效（依建築法第五十四條規定：起
      造人自領得建築執照之日起應於六個月內開工，得申請展期，但展期不得超過
      三個月，故領得建築執照至開工間之期限最長為九個月），被告又要求原告重
      新申請建築執照，原告乃再次提出申請，並於同年十二月九日獲准發給，嗣於
      八十九年九月十六日申報開工等情，除有屏東縣政府建設局建築物建造執照、
      委託契約書（本院卷第四十五頁、第三○頁）各一份在卷可憑外，並為兩造所
      不爭執，堪信為真實。第查，依建築法第三十條規定：「起造人申請建造執照
      或雜項執照時，應備具申請書、土地權利證明文件、工程圖樣及說明書。」；
      同法第三十一條規定：「工程圖樣及說明書應包括左列各款︰一、基地位置圖
      。
      二、地盤圖，其比例尺不得小於一千二百分之一。三、建築物之平面、立面、
      剖面圖，其比例尺不得小於二百分之一。四、建築物各部之尺寸構造及材料，
      其比例尺不得小於三十分之一。五、直轄巿、縣（巿）主管建築機關規定之必
      要結構計算書。六、直轄巿、縣（巿）主管建築機關規定之必要建築物設備圖
      說及設備計算書。七、新舊溝渠及出水方向。八、施工說明書。」。又依當時
      仍生效之台灣省建築管理規則第十一條之規定：「申請建造執照除依本法規定
      外，並應檢附左列文件：「．．．二、工程圖樣：（一）基地位置圖：載明基
      地位置、方位、都市計畫土地使用分區或區域計畫土地使用編定及比例尺。（
      二）地盤圖：載明基地之方位、地號及境界線、建築線、臨接道路之名稱及寬
      度、建築物之配置。（三）配置圖：載明基地之方位、地形、四週道路、附近
      建築物情況（含層數及構造）、申請建築物之位置、騎樓、防火間隔、空地、
      基地標高、排水系統及排水方向。（四）各層平面圖及屋頂平面圖：註明各部
      分之用途及尺寸，並標示新舊溝渠位置及流水方向。（五）建築物立面圖：各
      向立面圖應以座向標示之，並註明碰撞間隔。（六）剖面圖：註明建築物各部
      尺寸及所用材料。（八）各層結構平面圖。結構詳圖：載明各部斷面大小及所
      用材料。但所附結構計算書業載明斷面大小及材料者，其結構詳圖得於開工前
      送主管建築機關備查。（九）設備圖：載明本規則第三十三條所定建築物主要
      設備之配置。但電氣、給水、排水設計圖說得於開工前補送主管建築機關備查
      。
      三、結構計算書：（一）二層以下跨度超過六公尺之鋼筋混凝土梁，應檢附該
      部分應力計算書。（二）跨度超過十二公尺之鋼架構造，應檢附鋼架應力計算
      書。
      （三）三層之鋼筋混凝土構造建築物，梁跨度超過五公尺者，應檢附結構計算
      書。
      （四）四樓以上建築物一律檢附結構計算書。四、實質鑽探報告書：建築技術
      規則建築構造編第六十四條規定之建築物或經主管建築機關認有必要者，應檢
      附地質鑽探報告書。五、建築線指定圖。六、其他有關文件：（一）使用共同
      壁者，應檢附協定書。（二）起造人委託建築師辦理申請建築執照者，應檢附
      委託書。（三）申請興建自用農舍者，應檢附自耕農身分證明書及無自用農舍
      證明書。（四）增建者應檢附合法房屋證明文件。（五）使用耕地者應檢附無
      耕地三七五租約證明書。（六）辦理空地套繪所需之地籍套繪圖。（七）依有
      關法令之規定檢附者。是依照前揭建築相關法令之規定，申請建築執照時，各
      項建築圖說、計算書，除結構詳圖於所附結構計算書業載明斷面大小及材料者
      ，及電氣、給水、排水設計圖說得於開工前補送主管建築機關備查外，其餘圖
      說及計算書均應附具始得申請，系爭工程之建築執照分別於八十七年七月三十
      一日、八十八年十二月九日核發，且於八十九年九月十六日申報開工獲准，已
      如前述，且系爭工程所施作者為地上十二層、地下三層之建築物，有建築執照
      可憑（本院卷第四五頁），且為兩造所不爭執，則申請建築執照時，依前開法
      令所示之所有圖說包括結構計算書均應附具甚明，則被告委託原告處理之事務
      ，即「製繪詳細施工圖樣及編訂施工說明書」之義務業經完成，應堪認定。
（三）查證人即本件建築案結構技師助理詹立忠證稱：「（本案是）八十八年二月間
      由宋正男委託李（武駿）結構設計師」、「八十八年七月將結構設計圖及計算
      書寄給宋正男」、「原圖在我們這裡，當時我們送給宋正男是藍圖及計算書以
      配合他們取得建築執照，億鑫建設在八十九年十月間又直接跟我們要壹份藍圖
      ，當時億鑫說要這份藍圖是要計算工程數量（計算工程所須鋼筋、模板等），
      我們依他指示寄給高雄一位包商」、「（當初寄送時）有（包含配筋圖），因
      為要讓億鑫計算數量。請（建築執）照的時候也要配筋圖、計算書，但我沒有
      給被告計算書。請照的時候設計圖、計算書都要經過結構設計師的簽證」、「
      （問：計算書依照工程慣例是否要給業主？）要視兩造契約而定，工程上沒有
      這慣例」等語（本院卷第六十八、六十九頁），參諸本案第一次建築執照失效
      之日期為八十八年四月三十一日，第二次申請取得建築執照之時間為八十八年
      十二月十九日、開工日期為八十九年九月十六日，互核上開建築法令之相關規
      定，可知結構技師係於八十八年七月間將結構設計圖及計算書寄交原告以供申
      請建築執照，原告於八十八年十二月九日申請取得建築執照後，八十九年九月
      十六日系爭工程申報開工，被告於八十九年十月間自結構技師處取得藍圖，證
      人之證詞應堪以採信，足認被告至遲於八十九年十月間已取得結構計算書、配
      筋圖等建築圖說。另查，依建築實務，建築師就建築圖說部分，係繪製平面圖
      、剖面圖、立面圖，至於結構設計圖、安全支撐圖、配筋圖等則委由結構技師
      繪製，此為兩造所不爭執，而被告既自承已取得部分建築圖說，僅有施工設計
      結構圖未取得（本院卷第七十八頁被告答辯書、第一五八頁），且證人許煥章
      亦證稱：於八十九年年初因要幫被告銷售系爭投資案始認識乙○○，年中並有
      到現場看過，亦有閱覽過系爭工程之建造、平面圖，建議要變更設計等語（本
      院卷第一八五、一八六頁），顯見被告至遲於八十九年間即已取得系爭工程由
      原告所繪製之建築圖說無疑。再佐以，原告自八十六年間受被告委託設計系爭
      工程，於八十七年七月三十一日取得建築執照後，被告僅支付定金一百二十萬
      元，其餘委託款三百四十三萬元分文未付，兩造於八十七年八月十二日補訂委
      託契約書，於委託契約書第三條約定被告應於取得建築執照時付清餘額，有委
      託契約書可參（本院卷第三十頁），被告法定代理人乙○○亦自承於建築執照
      核發時即應給付委託餘款（本院卷第一五八頁），是被告本應於八十七年七月
      三十一日取得建築執照時依約付清餘款，然仍未付分文；該次申請之建築執照
      於八十八年四月三十一日因逾期而失效後，原告又再次受被告之委託於八十八
      年十二月九日申請取得建築執照，被告仍未給付餘款，已如前述，而依前所述
      ，系爭工程既已取得建築執照且已申報開工，原告已完成委託契約書所約定之
      「製繪詳細施工圖樣及編訂施工說明書」義務，且依約系爭委託餘款三百四十
      三萬，本應於八十七年七月三十一日或至遲於八十八年十二月九日被告取得建
      築執照即應給付予原告，然被告仍未給付分文，原告在此情況下，於第一次建
      築執照逾期失效後，再次申請建築執照，甚而委託結構技師繪製結構設計圖等
      建築圖說，於第二次取得建築執照後，遲至八十九年十一月十五日約二年餘，
      始自被告處取得給付尾款之面額二百萬元之支票（本院卷第三十頁反面，詳如
      下述），足認原告已善盡其委託契約所應負之義務，衡情原告實無不交付建築
      圖說予被告之理，此益證原告已交付被告相關建築圖說甚明。況被告既得自行
      自結構技師處取得結構設計圖等圖說，且其為系爭工程案之起造人亦得向建築
      管理機關調閱上開申請建築執照及申報開工之所有建築圖說及計算書，為兩造
      所不爭執，從而，果系爭工程投資有利可圖且無其他因素致無法開工，衡諸情
      理，被告斷無可能因原告未交付建築圖說即停止施工之可能，且被告遲至今日
      無法開工興建之原因，係因被告公司無法解決上開五六四地號土地與訴外人蔡
      光輝分別持有二分之一所有權問題之事實，亦有財團法人中國國民黨九十一年
      七月二十五日九十一行管財字第二一四號函可憑（本院卷第二○四頁）。綜上
      可知，原告已繳付相關建築圖說予被告，被告遲未動工顯非因未取得建築圖說
      所致，被告依此抗辯行使同時履行抗辯權、解除系爭委託契約，洵無所據。
六、被告雖另執協議書之記載內容，主張原告尚未履行協議書上所記載之變更設計交
    付磁片及原圖之義務，被告自得拒絕給付支票款而行使同時履行抗辯權等語。惟
    查：
（一）本件兩造於八十九年九月五日另行簽立協議書載明：「茲領到億鑫建設公司建
      築師費新台幣貳佰萬元正，尚欠餘款於使用執照核發時支付此款，建築師同時
      配合開工手續，及變更設計（酌收工本費），並付磁片及原圖（含副本）」等
      字樣，原告固不否認其上簽名係其所親簽，惟否認此協議書內容之真正。然原
      告既自認已取得上開協議書所記載之二百萬元支票，且在協議書上立書人欄簽
      名，另證人許煥章亦證稱：協議書之內容是其友人詹豐裕所寫，先讓原告看草
      稿，原告認為可以接受再謄寫後由原告親自簽名等語（本院卷第一八七、一八
      八頁），顯見原告係於詳閱該協議書內容後始親自簽名無訛，其空言主張否認
      協議書內容之真正即無足採，首先敘明。
（二）另兩造於簽訂上開協議書時，被告先簽發發票日為八十九年十一月十五日，面
      額二百萬元，付款人為玉山商業銀行新竹分行之支票予原告，嗣於上開支票屆
      期前又要求原告延期兌現，另行簽發系爭支票予原告之事實，有支票（本院卷
      第三十頁反面）、世華聯合商業銀行存入（委託代收）票據延期提示申請書在
      卷可考（本院卷第二一三頁），且為兩造所不爭執，堪信為真實。而上開面額
      二百萬元支票及嗣後被告取回後另行簽發系爭面額三百萬元支票，均係被告為
      支付原告上開委託設計費用之餘款，原為兩造所不爭執，雖證人許煥章證稱上
      開二百萬元支票係變更設計費用云云，被告聽聞證人證詞後亦附和其詞，惟上
      開協議書既載明該二百萬元係「建築師費」而非變更設計費，且又有「尚欠餘
      款於使用執照核發時支付此款」、「變更設計（酌收工本費）」等字樣，而依
      前所述，被告尚欠原告委託設計餘款為三百四十三萬元，苟支付二百萬元本即
      有餘款一百四十三萬元未付，互核與上開協議內容相符，況變更設計又須酌收
      工本費，顯與此二百萬元支票之支付無關，益見此非變更設計之費用甚明，而
      證人經本院提示協議書之內容細閱後，亦表示無法確定此二百萬元係之前所積
      欠之委託設計餘款或變更設計費用等語（本院卷第一八九頁），足認證人許煥
      章此部分證詞恐係因時間久遠記憶不清，且證人當初為兩造協議之重點係在變
      更設計部分（詳下述），故誤認該二百萬元係變更設計之費用無訛，是證人許
      煥章此部分證言顯難遽採，被告嗣後抗辯此面額二百萬元之支票及嗣後所簽發
      之系爭支票係委託餘款及變更設計款云云，應無足採。
（三）另按解釋意思表示，應探求當事人之真意，不得拘泥於所用之辭句，民法第九
      十八條定有明文。查系爭協議書雖記載：「建築師同時配合開工手續，及變更
      設計（酌收工本費），並付磁片及原圖」等字樣，依此協議書所用之辭句，似
      指原告於取得上開二百萬元支票之同時即應配合開工手續，及變更設計，並付
      磁片及原圖。惟查，證人許煥章證稱：「認識（乙○○），在八十九年認識，
      認識一年多，經朋友認識。我是廣告代銷、營建業，屏東車站附近有一案子要
      我銷售，要蓋十二層樓，辦公、住商二用大樓，要我幫他銷售才認識，八十九
      年初認識，年中有到現場看過，一直沒有銷售過，有跟他談設計變更，建議住
      家部分四樓到十二樓變更，我有看過原來建造、平面圖，後來因為林先生（憲
      欽）差建築師一部分錢，變更設計的部分另外談，我都有跟去協調，協調後原
      先欠款加新設計款由林先生開支票，有簽壹張收據」、「最後林先生給他（原
      告）壹張三百萬元支票，建築師認為沒有辦法接受，林先生強調到期一定兌現
      ，林先生支票給他時希望大樓設計圖變更。之前協調支票日期問題，希望變更
      問題，建築師認為前帳未付清，變更設計無法拿到現金，後來變更設計沒有完
      成，之後的事情我就不清楚。」、「（問：有無說要變更設計才拿錢？）林先
      生說到期日一定會支付。有叫他先付一些錢。」、「（協議書）內容是我的另
      外一個朋友寫的，簽名是原告簽的。貳佰萬應該是變更設計的錢，尚欠餘款是
      之前欠的壹佰多萬。配合開工手續是要他去辦開工馬上變更設計。我聽宋先生
      說變更設計要參佰萬，貳佰萬只是先開一部分給他，後來另一百萬有沒有開給
      他我不知道。」「（問：為何知道貳佰萬是變更設計費用？）因為我們也急著
      要銷售，所以要他趕快變更設計，優先支付變更設計費用。」、「（問：協議
      書內容是寫建築師費用，不是變更設計費用？）他們的前帳我不清楚，但協議
      書是針對變更設計的費用。至於他付的這筆款是前帳或設計我不清楚，因為我
      跟他都是協議變更設計圖的部分。」（本院卷第一八五頁至一八九頁）、「（
      問：協議書之意思為何？）被告之意是給他後趕快變更設計，因為沒有圖面無
      法銷售。是否票兌現後才變更設計或之前就要變更我不清楚，後來換票的事情
      我不清楚。協議書之意，以我當時瞭解，林先生之意是希望建築師快點作業，
      但建築師之意是否支票兌現後才變更我不清楚，這項款是何款項我不記得，後
      來我有去建築師那裡，建築師告訴我前帳未付清，無法作業。」（本院卷第二
      ○九頁），就上開證人許煥章所言，可知證人自八十九年初因準備為被告銷售
      系爭工程所興建之房屋，建議被告應變更設計，被告亦採納其建議，故均由證
      人陪同被告法定代理人乙○○至原告處協調，而協調之重點即在於變更設計，
      而變更設計後被告原委託原告設計之建築圖說勢必變更，是協議書上所稱之磁
      片及原圖自係指變更設計後之磁片及原圖，堪以認定。然因被告尚未將前所積
      欠之委託餘款（即三百四十三萬元）給付予原告，故原告自要求被告能先給付
      部分委託餘款，此由證人證稱：「林先生給他一張三百萬元支票，建築師認為
      沒有辦法接受，林先生強調到期一定兌現，建築師認為前帳未付清，變更設計
      無法拿到現金」等語，益臻明瞭。而被告於八十九年九月五日交付原告面額二
      百萬元之支票即係部分委託餘款，已如前述，此二百萬元及嗣後因被告無資力
      支付而取回此支票，另行簽發系爭支票，既非變更設計費用之款項，且變更設
      計尚須酌收工本費，則依當事人之真意，此二百萬元支票及嗣後三百萬元之支
      票係之前被告委託契約之委託餘款，與變更設計及交付變更設計之磁片及原圖
      自無對價關係。此由被告法定代理人乙○○陳稱：「（問：十一月十五之前沒
      有變更設計圖給你為何還開票給他？）他說要變更設計，尾款要先給他，又要
      開三百萬元支票給他，尾款餘額再算。當時他同意我才開參佰萬支票給他，之
      後原告沒有履行，我一直找他不到，九十年四月三日我有寫存證信函給原告，
      原告就把支票提示。」等語（本院卷第二○九頁、二一○頁），益證系爭三百
      萬元支票款係為給付委託餘款，且兩造之意思均係先給付委託餘款後，原告始
      從事變更設計等事項，系爭支票款與變更設計、交付磁片、原圖間並無對價關
      係。被告自不得以原告未為變更設計及交付變更設計之磁片及原圖而行使同時
      履行抗辯權拒絕給付系爭票款，亦堪認定。
七、按支票發票人應照支票文義擔保支票之支付，票據法第一百二十六條定有明文。
    綜右所陳，系爭支票既為被告所簽發，而被告所為解除契約、同時履行抗辯等事
    由，均乏所據，被告自應按系爭支票之文義擔保支票之支付。從而，原告依票據
    法律關係，請求被告給付系爭支票款三百萬元及自支付命令送達之翌日起（九十
    年七月十二日）之法定利息，即為正當，應予准許。
八、本件判決事證已臻明確，兩造其餘攻擊防禦及舉證，核與判決結果不生影響，爰
    不予逐一論述。
九、本件係命清償票據上債務之判決，爰依職權宣告假執行。又被告陳明願供擔保請
    准宣告免為假執行，經核尚無不合，爰酌定相當擔保金額准許之。
據上論結，本件原告之訴有理由，依民事訴訟法第四百三十六條第二項、第七十八條
、第三百八十九第一項第四款、第三百九十二條，判決如主文。
中　　　華　　　民　　　國　　九十一　　年　　　八　　　月　　 十六 　　日
                                  臺灣新竹地方法院新竹簡易庭
~B法      官  滕治平
右為正本係照原本作成。
如對本判決上訴，須於判決送達後廿日內向本院提出上訴狀。
~B法院書記官  洪儷容
中　　　華　　　民　　　國　　九十一　　年　　　八　　　月　　 二十 　　日
